【裁判字號】    99,訴,323
【裁判日期】    990928
【裁判案由】    侵權行為損害賠償
【裁判全文】
臺灣嘉義地方法院民事判決               99年度訴字第323號
原      告  中租迪和股份有限公司
法定代理人  丙○○
訴訟代理人  乙○○
            己○○
被      告  甲○○
            丁○○
上列當事人間侵權行為損害賠償事件，本院於中華民國99年9月1
4日言詞辯論終結，判決如下：
    主  文
被告丁○○應給付原告新臺幣65萬元，及自民國97年10月30日起
，至清償日止，按年息5％計算之利息。
原告其餘之訴駁回。
訴訟費用由被告丁○○負擔。
本判決第1項所命給付，原告如以新臺幣22萬元為被告丁○○供
擔保，得假執行；被告丁○○於執行標的物拍定、變賣或物之交
付前，以新臺幣65萬元為原告預供擔保，得免為假執行。
原告其餘假執行之聲請駁回。
    事實及理由
甲、程序事項：被告丁○○經合法通知，未於言詞辯論期日到場
    ，亦未委任代理人到場，核無民事訴訟法第386條所列各款
    情形，爰依原告聲請，由其一造辯論而為判決。
乙、實體事項：
一、原告起訴主張：
（一）緣訴外人阿諾物流事業有限公司（下簡稱阿諾公司）前於
      民國97年1月16日與原告簽訂原物料分期買賣契約，並提
      供被告丁○○所有車號3267-PL自用小客車（出廠年月：2
      003.10、廠牌：LEXUS、規格型式：RX330 4WD，下簡稱系
      爭車輛）1輛設定動產抵押權予原告。嗣後，阿諾公司未
      依約按時清償價款，原告乃於97年12月18日至阿諾公司協
      商後續還款方案及清點上開設定動產抵押權予原告之系爭
      車輛，經發現，被告丁○○與被告甲○○於97年10月30日
      簽立一紙讓渡系爭車輛予被告甲○○之承諾書（下簡稱系
      爭承諾書），以擔保履行阿諾公司法定代理人即被告丁○○父親戊○○積欠被告甲○○新臺幣（下同）105萬元之
      債務。經原告與戊○○及被告甲○○數次協商，並於98年
      7月9日以內湖江南郵局（台北156支）存證信函通知被告
      甲○○及丁○○返還系爭車輛，被告等均遭置之不理，故
      被告2人顯以共同侵害原告行使動產抵押權甚明。另系爭
      車輛經原告查詢權威車訊，其目前車價為65萬元，故原告
      以此金額為損害賠償額之依據，依共同侵權行為請求被告
      連帶賠償原告65萬元，及自97年10月30日起至清償日止，
      依法定利率計算之遲延利息。
（二）又阿諾公司無法依約按時償付價款，原告得依動產擔保交
      易法第15條、第17條第1項及原告與阿諾公司簽訂之動產
      抵押契約書第12條規定實行動產抵押權，爰依上開契約書
      第11條，被告應交付系爭車輛予原告占有，以拍賣系爭車
      輛。
（三）聲明：
   1、先位聲明：（1）被告應連帶給付原告65萬元及自97年10
      月30日起至清償日止，按年息百分之5計算之利息。（2）
      訴訟費用由被告等連帶負擔。（3）原告願供擔保請准宣
      告假執行。
   2、備位聲明：（1）被告應將原告設定動產擔保之系爭車輛
      交付予原告拍賣。（2）訴訟費用由被告等連帶負擔。（3
      ）原告願供擔保請准宣告假執行。
（四）對被告抗辯所為之陳述：
   1、原告曾向訴外人戊○○數次詢問系爭車輛處理情形，其均
      表示，因無力清償積欠被告甲○○債務，故無法取回系爭
      車輛交付原告，原告遂於98年3月底與被告甲○○於阿諾
      公司內協商系爭車輛共同出售處分模式，然因被告甲○○
      表示已占有系爭車輛，故就車輛所賣價格其欲拿7成，原
      告僅拿3成，而無法達成協議。且原告於起訴前跟被告丁○○聯絡，被告丁○○表示目前系爭車輛係由被告甲○○
      占有使用中。
   2、另系爭承諾書尚有被告丁○○之簽名用印，依常理而言，
      將系爭車輛讓渡予被告甲○○為有利之情事，被告甲○○
      豈會撕毀該承諾書。此外，若被告甲○○已撕毀系爭承諾
      書，戊○○如何於97年12月18日於阿諾公司將該承諾書交
      付予原告。退步言之，縱被告甲○○撕毀該承諾書，被告
      丁○○讓渡之意思表示亦應於97年10月30日與被告甲○○
      雙方意思表示一致即已成立，不因被告甲○○將讓渡書撕
      毀即生無效之結果。
   3、被告甲○○提出發票人為阿諾公司、背書人為阿諾公司、
      戊○○、丁○○之支票等借款證明文件，僅證明被告甲○○確實對被告丁○○、訴外人戊○○有債權債務關係存在
      ，與本案原告之請求無關。更何況由被告甲○○提出之3
      紙支票，支票上丁○○及戊○○的簽名，應亦係戊○○一
      個人所為，為何被告甲○○僅將承諾書撕毀，未將支票一
      併撕掉，實不合常理。
二、被告則以下列等語，資為抗辯，並聲明：（1）原告之訴駁
    回。（2）訴訟費用由原告負擔。（3）被告願供擔保，請准
    宣告免假執行。
（一）被告甲○○部分：
   1、查訴外人阿諾公司法定代理人即被告丁○○父親戊○○與
      被告丁○○，於97年10月30日向伊借款105萬元，除交付
      發票人為阿諾公司、背書人為阿諾公司、戊○○、丁○○
      、發票日均為98年3月20日之支票3紙予被告甲○○外，戊○○並表示若無法償還借款時，其願無條件將系爭車輛讓
      渡予被告甲○○，屆時若未能履行承諾，願負法律上詐欺
      之行為...等語，並書立承諾書1紙，被告甲○○簽名其上
      後，再請借款人戊○○、丁○○簽名承諾，惟戊○○即將
      系爭承諾書拿進辦公室簽名、用印後交付予被告甲○○，
      伊當場發現被告丁○○之簽名、用印均係戊○○所為，經
      詢問戊○○，始知系爭車輛所有人為被告丁○○，然被告
      丁○○卻未在現場，經被告甲○○考量車輛所有人係被告
      丁○○，被告丁○○卻未到場於承諾書上簽名承諾，伊知
      悉無法達到無條件讓渡系爭車輛之事實，遂將系爭承諾書
      正本撕毀作廢，嗣後被告丁○○與訴外人戊○○亦未將系
      爭車輛交付予被告甲○○占有，故被告甲○○自始未占有
      系爭車輛；另由公路監理機關資料可知，被告甲○○亦始
      終未取得系爭車輛，且由原告僅能提出系爭承諾書影本，
      無法取得正本等情可知，系爭承諾書正本已由被告甲○○
      當場撕毀作廢，並不存在，原告主張系爭車輛目前由被告
      甲○○占有中等語，實不足採。又原告雖提出內湖江南郵
      局（台北165支）第1965號存證信函，證明已催告被告甲○○，然被告甲○○自始並未收受該存證信函，且該存證
      信函所述內容亦與伊無關，伊從未占有系爭車輛，原告應
      提出被告甲○○收受之回執予以證明被告甲○○確實已收
      受該存證信函。被告甲○○並未占有系爭車輛，亦從未與
      原告談過處理系爭車輛之事，系爭車輛係被告丁○○所有
      ，則原告主張被告甲○○須與被告丁○○負連帶賠償責任
      或交付車輛乙事，顯無理由。
   2、就原告主張以權威車訊中，系爭車輛目前車價約65萬元為
      損害賠償之依據，及鈞院將系爭車輛送交嘉義市汽車商業
      同業公會鑑定，查知系爭車輛於97年10月間之車價約為11
      0萬元等情，被告甲○○均加以否認。就車價部分，系爭
      車輛自92年10月出廠，迄97年12月18日止，已逾5年，折
      舊後應已無110萬元或65萬元之價值。更何況嘉義市汽車
      商業同業公會未實際勘查系爭車輛，無法得知系爭車輛平
      日保養情形，是否發生事故，有無碰撞刮痕等，鑑定流於
      主觀臆測，失之偏頗，不足憑採。且原告自承阿諾公司於
      97年12月18日違約，則97年12月18日以後，原告才能就擔
      保物即系爭車輛行使權利，是鑑定系爭車輛價之時點應為
      97年12月18日以後而非系爭承諾書簽訂之97年10月30日。
      就損害賠償金額部分，原告亦自承，除系爭車輛外，尚有
      3台自用小貨車及3台冷凍庫設定動產抵押為擔保品，惟原
      告對阿諾公司之債權額為何，其他擔保品可供抵償金額是
      否足夠？均未表明，故原告就其實際受有65萬元之損害應
      舉證之。
   3、另被告甲○○收受前揭戊○○交付之3紙支票，原發票日
      均為97年11月30日，係因訴外人戊○○要求展延，才將發
      票日改寫為98年3月20日，被告甲○○亦因訴外人戊○○
      請求延期清償，遂遲至98年4月13日提示前揭3紙支票，豈
      料均因存款不足而遭退票，訴外人戊○○、被告丁○○等
      人迄今仍未償還任何債務，伊僅能向鈞院聲請發支付命令
      取得執行名義，並經臺灣新竹地方法院99年度司執字第27
      143號清償債務強制執行事件執行無效果，核發債權憑證
      ，且亦向鈞院98年度破字第6號被告丁○○之宣告破產事
      件陳報債權，是被告甲○○確實借款予被告丁○○與戊○○，原告質疑借款等情，不足採信。
   4、綜上，被告丁○○實無在場簽立系爭承諾書予被告甲○○
      ，被告丁○○亦無實際讓渡系爭車輛予被告甲○○，即被
      告甲○○始終未取得及占有系爭車輛，原告情求被告甲○○應與被告丁○○負連帶賠償責任或交付車輛，均顯無理
      由。
（二）被告丁○○未於言詞辯論期日到場，亦未提出書狀，作何
      聲明或陳述。
三、本院之判斷及得心證之理由：
（一）按動產擔保交易法第17條乃規定：債務人不履行契約或抵
      押物被遷移、出賣、出質、移轉或受其他處分，致有害於
      抵押權之行使者，抵押權人得占有抵押物。前項之債務人
      或第三人拒絕交付抵押物時，抵押權人得聲請法院假扣押
      ，如經登記之契約載明應逕受強制執行者，得依該契約聲
      請法院強制執行之。第三人善意有償取得抵押物者，經抵
      押權人追蹤占有後，得向債務人或受款人請求損害賠償。
      即知動產抵押權人欲實行其抵押權必先占有抵押物，其抵
      押物為第三人占有者，亦必追蹤取得占有後，始得出賣，
      最高法院亦著有60年度台上字第3206號判例意旨足資參照
      。是如原告主張業已無法就系爭車輛追蹤並取得占有，依
      侵權行為之法律關係，據而請求損害賠償，非法所不許。
      是兩造厥有爭執者，為被告丁○○及被告甲○○於97年10
      月30日簽訂系爭承諾書，是否應負侵權行為損害賠償責任
      ？
（二）次按因故意或過失，不法侵害他人之權利者，負損害賠償
      責任，數人共同不法侵害他人之權利者，連帶負損害賠償
      責任，民法第184條第1項前段、第185條第1項前段固定有
      明文。惟關於後者所稱共同侵權行為，乃指數人共同不法
      侵害他人之權利或利益之行為，即同一損害之發生，係由
      多數人之「侵權行為」所造成者，始足構成。申言之，其
      成立要件，須為：1、共同行為之數人皆具備侵權行為之
      要件，2、共同行為之數人對於違法行為皆有通謀或共同
      認識之主觀意識，且於客觀上皆屬違法行為而導致同一損
      害，並與損害之間均有相當因果關係存在者，始可成立，
      而始應負連帶賠償責任。查原告主張被告甲○○與被告丁○○於97年10月30日簽定系爭承諾書，共同侵害其行使動
      產抵押權乙情，業據其提出公路總局嘉義區嘉義監理所嘉
      義市監理站97年1月16日97嘉市動登字第00410號動產擔保
      交易動產抵押設定申請書暨動產抵押契約書影本、系爭承
      諾書影本、內湖江南郵局（台北156支）98年7月9日存證
      信函影本、權威車訊報價資料影本、民事強制執行點交車
      輛聲請狀影本、內湖江南郵局（台北156支）98年1月7日
      存證信函影本、本院98年3月23日嘉院和98司執速字第298
      7號函影本各1份為證（分別見本院卷第7-12頁、第92-99
      頁），而參諸上開原告與訴外人戊○○及被告丁○○就系
      爭車輛所簽定之動產抵押契約書第5條及第11條分別規定
      ：「抵押物提供人占有抵押物應盡善良管理人之應盡義務
      。又非經債權人之書面同意不得擅自將抵押物遷移、出賣
      、出質、移轉或為其他處分。」、「債務人不履行契約或
      抵押物被遷移、出賣、出質、移轉或為其他處分，有害於
      債權人抵押權行使時，債權人得隨時占有抵押物，或依動
      產擔保交易法第17條第2項後段逕行聲請法院實施強制執
      行優先於其他債權獲受清償。」，查本件訴外人戊○○及
      被告丁○○既未經原告之同意而與被告甲○○於97年10月
      30日簽定前開讓渡系爭車輛之系爭承諾書，顯已違反上開
      動產抵押契約書之規定，且原告目前實際上並未占有系爭
      車輛乙情，業據原告到庭陳述綦詳，而被告丁○○經本院
      合法通知，未於言詞辯論期日到場，亦未提出書狀，作何
      聲明或陳述，自堪信原告之主張為真實，準此，原告主張
      被告丁○○之上開侵權行為堪以認定，原告對其求償，固
      屬有據。
（三）又按負損害賠償責任者，除法律另有規定或契約另有訂定
      外，應回復他方損害發生前之原狀，民法第213條第1項定
      有明文；另民法規定之損害賠償方法，以回復原狀為原則
      ，金錢賠償為例外，負損害賠償責任者，除法律另有規定
      或契約另有約定外，應回復他方損害發生前之原狀；如經
      債權人定相當期限催告後，逾期不為回復時，或不能回復
      原狀或回復原狀顯有困難時，債權人始得請求以金錢賠償
      其損害，此觀民法第213條第1項、第214條、第215條之規
      定自明，最高法院亦著有86年度台上字第1734判決意旨足
      資參照。查原告於無法取得系爭車輛之占有後，即於98年
      7月9日以存證信函通知被告丁○○，並請被告丁○○於收
      受該存證信函3日內，儘速返還系爭車輛乙情，有原告所
      提出內湖江南郵局（台北156支）98年7月9日存證信函影
      本1份在卷可參（本院卷第11頁），足認原告就系爭車輛
      ，已依上開規定定期催告被告丁○○回復原狀，故原告主
      張被告丁○○應負侵權行為損害賠償責任，即屬有據。
（四）再查系爭車輛係2003年10月出廠，廠牌為LEXUS，規格型
      式為RX330 4WD，排氣量為3,000cc，於97年10月份之二手
      車市價約為110萬元乙情，業經本院依職權向嘉義市汽車
      商業同業公會查詢屬實，有該公會99年8月24日嘉市車商
      榮字第041 號函附卷可參（見本院卷第77頁），則原告依
      侵權行為損害賠償之法律關係，訴請被告丁○○賠償系爭
      車輛於97年10月30日之價格即65萬元，應有理由。
（五）惟關於被告甲○○部分，經查：
   1、被告甲○○主張訴外人阿諾公司法定代理人即被告丁○○
      父親戊○○與被告丁○○，於97年10月30日向伊借款105
      萬元，並交付發票人為阿諾公司、背書人為阿諾公司、戊○○、丁○○、發票日均為98年3月20日之支票3紙予被告
      甲○○之事實，業據其提出上開支票及退票理由單影本各
      3紙、本院98年度司促字第4824號支付命令暨確定證明書
      影本、臺灣新竹地方法院98年11月17日新院雲98司執文字
      第27143號債權憑證影本及被告甲○○所陳98年4月13日民
      事陳報狀影本各1份為證（本院卷第23-34頁），復為原告
      到庭所不爭執，自堪信為真實。
   2、按當事人提出之私文書必須真正而無瑕疵者，始有訴訟法
      之形式的證據力，此形式的證據力具備後，法院就其中之
      記載調查其是否與系爭事項有關，始有實質的證據力之可
      言，最高法院22年上字第2536號、41年台上字第971號著
      有判例。次按私文書之真正，如他造當事人有爭執者，舉
      證人固必先證明其為真正，始有形式上之證據力，此觀民
      事訴訟法第357條規定自明，最高法院95年度台上字第157
      5號判決參照。查本件原告以系爭承諾書作為被告甲○○
      與被告丁○○共同侵權行為之證明，而被告甲○○雖自承
      確有簽立過該系爭承諾書，惟辯稱伊已於簽約當時將該系
      爭承諾書撕毀，是原告自須提供系爭承諾書之正本供本院
      調查，然查原告迭次經本院行言詞辯論程序，均無法提出
      該系爭承諾書之正本供本院核對，從而，依前開法條之意
      旨，難認系爭承諾書之真正，原告依據上開系爭承諾書，
      為被告甲○○與被告丁○○共同侵權行為之主張，核非可
      採。基此，原告所持系爭承諾書之影本實無法證明被告甲○○有何共同侵權行為之事實，亦即被告甲○○並無與被
      告丁○○共同侵害原告權利之主觀認識及客觀事實（行為
      ）。
   3、而原告雖陳稱伊經被告丁○○告知，得知系爭車輛現由被
      告甲○○占有中等語（見本院99年6月8日言詞辯論筆錄）
      ，惟上情為被告甲○○所否認，原告復無法舉證以明，故
      尚難認系爭車輛現確由被告甲○○占有中，而逕為不利於
      被告甲○○之判斷。又被告甲○○借款105萬元予訴外人
      戊○○時並不知系爭車輛已設定動產擔保抵押權予原告乙
      情，業據被告甲○○到院陳述明確（見本院99年9月14日
      言詞辯論筆錄），而原告復無法舉證證明被告甲○○確於
      97 年10月30日簽定系爭承諾書時即已知悉系爭車輛已設
      定動產擔保抵押權予原告，是自難以原告目前無法尋獲系
      爭車輛，即為不利於被告甲○○之認定，而認被告甲○○
      應與被告丁○○負前開共同侵權行為損害賠償責任。
四、末按給付無確定期限者，債務人於債權人得請求給付時，經
    其催告而未為給付，自受催告時起，負遲延責任。其經債權
    人起訴而送達訴狀，或依督促程序送達支付命令，或為其他
    相類之行為者，與催告有同一之效力，民法第229條第2項定
    有明文。又遲延之債務，以支付金錢為標的者，債權人得請
    求依法定利率計算之遲延利息。但約定利率較高者，仍從其
    約定利率；應付利息之債務，其利率未經約定，亦無法律可
    據者，週年利率為百分之五，亦為同法第233條第1項及第20
    3條所明定。從而，原告依侵權行為之法律關係，請求被告
    丁○○給付伊65萬元，及自97年10月30日起，至清償日止，
    按年息5%計算之利息，為有理由，應判命被告丁○○給付如
    上，至請求被告甲○○應與被告丁○○連帶為上開給付部分
    ，其訴為無理由，應予駁回，且就命被告丁○○給付部分，
    其假執行之聲請為有理由，爰酌定相當之擔保，分別為准予
    假執行及免為假執行之宣告。就被告甲○○之部分，原告之
    訴既經駁回，假執行之聲請亦失所附麗，爰一併駁回之。
五、本件原告先位聲明既有理由，則原告備位聲明請求被告等2
    人應返還系爭車輛交付予原告拍賣之部分，自無論述之必要
    ，附此說明。
六、本件事證已臻明確，兩造其餘主張及舉證，核與判決結果無
    礙，爰不一一論列，併此敘明。
七、據上論結，原告之訴為一部有理由，一部無理由，依民事訴
    訟法第385條第1項前段、第79條、第390條第2項、第392條
    第2項，判決如主文。
中    華    民    國    99    年    9     月    28    日
                      民二庭法  官  黃仁勇
以上正本係照原本作成。
如對本判決上訴須於判決送達後20日內向本院提出上訴狀。如委
任律師提起上訴者，應一併繳納上訴審裁判費。
中    華    民    國    99    年    9     月    28    日
                            書記官  黃意雯

司法院資訊處製作；財團法人民間司法改革基金會備份。
